【裁判字號】    97,上易,435
【裁判日期】    970515
【裁判案由】    家暴傷害
【裁判全文】
臺灣高等法院刑事判決                 97年度上易字第435號
上  訴  人  臺灣士林地方法院檢察署檢察官
上  訴  人
即  被  告  甲○○
                      樓之3
選任辯護人  林清源律師
上列上訴人因被告家暴傷害案件，不服臺灣士林地方法院96年度
易字第1131號，中華民國96年12月21日第一審判決（起訴案號：
臺灣士林地方法院檢察署96年度偵字第7062號），提起上訴，本
院判決如下：
    主  文
上訴駁回。
    事  實
一、甲○○為乙○○之前夫，2人間具有家庭暴力防治法第3條第
    1款之家庭成員關係，2人於民國（下同）95年7月19日晚間
    10時許，因所生子女教育費用支出之問題，相約在臺北市○
    ○區○○路臺北市立天文科學教育館（下稱天文館）附近甲
    ○○之自用小客車上商談，至同晚11時許，因意見不和，甲
    ○○欲返回基隆市家中，要求乙○○下車，乙○○見商談未
    有結論而不從，甲○○為求順利駕車離去，乃強拉乙○○下
    車，雖預見渠出手用力拉扯乙○○出車外，過程中足致乙○
    ○身體碰撞車體而受有傷害，竟仍不違本意，自乙○○車座
    外，打開車門，接續多次用力強拉坐於車內之乙○○右手臂
    ，最後1次更致乙○○頭部撞擊車頂，使其受有右頭部皮下
    血腫與右側上前臂充血發紅之傷害。
二、案經乙○○告訴及臺北市政府警察局士林分局報告臺灣士林
    地方法院檢察署檢察官偵查起訴。
    理  由
壹、證據能力爭執之認定
    按被告以外之人於審判外之言詞或書面陳述，除法律有規定
    者外，不得作為證據；又被告以外之人於審判外之陳述，雖
    不符合同法第159 條之1 至第159 條之4 之規定，但經當事
    人於審判程序同意作為證據，法院審酌該言詞陳述或書面陳
    述作成時之情況，認為適當者，亦得為證據。當事人、代理
    人或辯護人於法院調查證據時，知有第159 條第1 項不得為
    證據之情形，而未於言詞辯論終結前聲明異議者，視為有前
    項之同意，刑事訴訟法第159 條第1 項及第159 條之5 分別
    定有明文。查本判決下列所引用之各該被告以外之人於審判
    外之陳述（包含書面陳述，例如驗傷診斷書），雖屬傳聞證
    據，惟除被害人乙○○之指述外，均經當事人於本院準備程
    序及審判期日中表示無意見而不予爭執，且迄至言詞辯論終
    結前亦未再聲明異議，本院審酌除被害人指述部分外，此等
    證據資料製作時之情況，尚無違法不當及證明力明顯過低之
    瑕疵，亦認為以之作為證據應屬適當，故揆諸前開規定，爰
    逕依刑事訴訟法第159 條之5 規定，認前揭證據資料均例外
    有證據能力，合先敘明。至於被害人指述部分，被告甲○○
    雖爭執被害人指述之情非事實，故不得作為證據云云；然按
    刑事訴訟法第159條第1項前開規定，其立法本旨係以證人於
    審判外之言詞或書面陳述，屬於傳聞證據，此項證據，當事
    人無從直接對於原供述者加以詰問，以擔保其真實性，法院
    亦無從直接接觸證人而審酌其證言之憑信性，違背直接審理
    及言詞審理之原則，除具有必要性及信用性情況之除外者外
    ，原則上不認其有容許性，自不具證據能力；至所謂具有必
    要性及信用性情況者，例如刑事訴訟法第159條之1、之2、
    之3、之4、之5情形，仍例外認其有證據能力，然此乃係指
    法院未於審判期日傳喚相關證人到庭，案件僅能依靠該等證
    人於審判外之陳述以為判斷之情形，始需就該等審判外供述
    證據嚴格依照刑事訴訟法第159條之1至之5所定要件一一檢
    視各該證人之供述作為證據之資格。倘法院已經依據當事人
    聲請傳喚證人到庭接受檢辯雙方之交互詰問，則法院既已透
    過直接、言詞審理方式檢驗過該證人之前之證詞，當事人之
    反對詰問權亦已受到保障得以完全行使之情況下，該等審判
    外證據除有其他法定事由（例如：非基於國家公權力正當行
    使所取得或私人非法取得等，而有害公共利益，即以一般證
    據排除法則為判斷），應認該審判外供述已得透過審判程式
    之詰問檢驗，而取得作為證據之資格，亦即其審判外供述與
    審判中供述相符部分，顯然已經構成具備可信之特別情狀，
    當然有證據資格（實務上之作用常為引用該等陳述與審判中
    陳述相符，強化該證人供述之可信度），其不符部分，作為
    檢視審判中所為供述可信與否之彈劾證據，當無不許之理，
    甚者，其不符部分倘係於司法警察、檢察事務官調查中之供
    述，作為認定被告犯罪與否或不構成犯罪與否之證據，亦僅
    需依照刑事訴訟法第159條之2規定，斟酌其審判外供述作成
    外部環境、製作過程、內容、功能等情況認為之前供述較為
    可信，即可取得證據之資格，而作為認定事實之證據資格。
    經查，被害人於警詢向司法警察所為陳述，或偵查中向檢察
    官所為陳述，核與審判中所為證述之情節均相符合，揆諸上
    開說明，顯然已經構成具備可信之特別情狀，當然有證據資
    格。另查卷附之診斷證明書及病歷、護理資料，乃從事業務
    之人於業務上製作之紀錄文書、證明文書，查無顯有不可信
    之情況，依刑事訴訟法第159條之4第2款，應有證據能力。
貳、認定事實及論罪科刑
一、訊據上訴人即被告甲○○固坦承於前開時間，接到告訴人乙
    ○○電話通知後，前去上開地點，在其所駕車上，與告訴人
    商談所生子女教育費支出事宜屬實，但矢口否認有傷害告訴
    人之犯行，辯稱：渠與告訴人當時相約前去臺北市○○區○
    ○路旁見面，之後雙方在渠之自用小客車上商談子女教育費
    事宜，然因意見不合，渠要回基隆，便要求告訴人下車，但
    告訴人拒絕下車，但渠未出手拉告訴人，更未傷害她，不知
    她的傷如何來；因告訴人執意拒絕下車，導致渠無法駕車離
    開，縱認渠有強拉告訴人下車，亦屬於正當防衛之範圍；況
    查本案洵屬告訴人藉故興訟以達勒索錢財之目的云云。
二、然查：
（一）被告於事實欄所載時間、地點，因與被害人商談小孩教育
      費問題意見不合，告訴人未依被告要求下車後，被告即下
      車到告訴人車座位旁，打開車門數次用力拉告訴人右手臂
      ，後在用力拉扯告訴人過程中，告訴人頭部撞擊車頂，造
      成其受有右頭部皮下血腫與右側上前臂充血發紅之傷害等
      情，迭據告訴人於警詢、偵查及原審審理時證述綦詳。告
      訴人更於原審審理時堅決證稱：被告下車打開車門不只1
      次拉我的手，突然間一用力我的頭撞到車頂，就感暈眩，
      頭痛，我就直接衝到新光醫院等語明確，並有財團法人新
      光吳火獅紀念醫院（下稱新光醫院）受理家庭暴力事件驗
      傷診斷書，及新光醫院96年8月27日 (96)新醫醫字第1072
      號函附之被害人急診護理記錄與病歷資料各1份在卷可稽
      （見偵查卷第11頁，原審卷第20-22頁），並經本院向該
      醫院調取告訴人之病歷及護理資料（本院卷第32頁至第39
      頁）在卷可參。經核上開驗傷診斷書、病歷及護理資料及
      之記載，告訴人確受有右頭部皮下血腫及右側上前臂充血
      發紅之傷害，與被害人指訴之情節相符。
（二）被告於原審審理時已自承：渠見告訴人約於95年7月19日
      當晚11時許下車後即直奔新光醫院，告訴人下車離去後約
      5 至10分鐘，渠便開車到新光醫院急診室探望告訴人等情
      明確（見原審卷第80頁），而上揭急診病歷資料則記錄告
      訴人於當晚11時06分許到新光醫院急診室就診無誤，參酌
      卷附被告與被害人各提出之現場圖及照片顯示，被告當晚
      自用小客車停放在臺北市○○路位置，就在天文館附近，
      距離新光醫院不遠（見原審卷第94頁至第97頁），以一般
      成年人之步行速度，至該醫院急診室所需時間約需5分鐘
      左右，由此可知告訴人確於95年7月19日當晚11時許下車
      後，就直接赴新光醫院急診室就醫，醫護人員並當場診斷
      出告訴人受有右頭部皮下血腫與右側上前臂充血發紅等傷
      害。又前開急診護理記錄與病歷資料上更載明病患（即告
      訴人）到新光醫院急診室就醫時，曾向醫護人員主訴其「
      遭前夫（即被告）毆打」或「在車內被前夫拉頭撞車門」
      之情，顯示告訴人離開被告自用小客車到新光醫院後，便
      立即向醫護人員表明其受到被告攻擊之事實。而告訴人在
      急診室當時見到前來探望之被告便開始哭泣，並表現出驚
      嚇的樣子，業據被告供承明確（見原審卷第82頁至第83頁
      ），核與證人即當晚在新光醫院值班護士王瓊鈺證述：有
      一名自稱前夫或先生之男子來探望被害人，被害人隨即哭
      泣並退縮在病床上，拉緊棉被等情相符（見原審卷第41-4
      2頁），足徵告訴人在新光醫院就醫時，突再見被告，尚
      有恐懼、驚嚇之反應，核與一般暴力犯罪被害人甫受害卻
      再見到加害人之心理反應相吻合。
（三）被告於原審審理時自承：渠見告訴人下車右轉往新光醫院
      方向，當時站在自用小客車旁，並沒有跟隨被害人，是過
      了5至10分鐘後，才直接開車到新光醫院停車場停放，並
      進入急診室尋找被害人等語明確（見原審卷第80頁），參
      酌被告庭呈之現場照片與渠當庭所繪現場圖（見原審卷第
      96-97頁），被告當時停在臺北市○○路之公車停車場旁
      ，該停車場周圍，包括基河路右轉新光醫院之轉角位置，
      均築有圍牆，照片中所示之圍牆高度更遠逾一般人之平均
      身高；再從上述現場圖與卷存另張空照圖來看（見原審卷
      第94頁），從被告停車地點沿基河路右轉後，至少需經上
      百公尺遠之距離，才到新光醫院急診室入口，且路旁尚有
      天文館，便利超商也在目視步行可及之距離，此並經被告
      供明在卷（見原審卷第85頁）。由此推知，從被告之視線
      觀之，告訴人從基河路右轉後之行蹤應已遭上述公車停車
      場圍牆完全阻隔，被告絕無可能目賭告訴人進入新光醫院
      。故辯護人以：被告是見到告訴人進入新光醫院，一時不
      解，才基於好奇與情義進入急診室探視云云，顯與事實不
      符，並不足採。
（四）至被告雖另辯稱：渠到醫院是因好奇告訴人為何要去醫院
      ，至於為何知悉告訴人是到醫院，則係因天文館附近巷內
      都是住家，只有一家醫院，才作此判斷，當時也沒把握云
      云（見原審卷第80-81、84頁），但被告親到醫院確認前
      ，既尚未確知告訴人下車後就是到新光醫院，怎可能已開
      始對所謂「告訴人為何去醫院」之原因產生好奇；再者，
      臺北市○○路右轉往新光醫院方向，在視線所及範圍內既
      有便利超商，路旁也有天文館等設施，新光醫院又離該轉
      角路口有一定之距離，且衡諸常情，在深夜11時之時刻，
      通常醫院僅餘急診室供民眾就醫，倘無急迫傷病需接受診
      療或探望急診病患之必要，一般人在此時逕到醫院停留之
      可能性極低，惟被告在不見告訴人蹤跡並遲疑5至10分鐘
      後，卻完全未思及告訴人可能在便利超商或其他任何處所
      ，就直接將車開往新光醫院停車場停放，甚至進入醫院急
      診室內探詢告訴人下落，且依被告自己之供述，渠問掛號
      處人員發現有告訴人這病人後，便直接向醫師詢問告訴人
      之狀況（見原審卷第81頁），然被告既然不瞭解告訴人到
      醫院之原因，何以竟不追問告訴人本人，即先詢問醫師關
      於告訴人之身體健康狀況，被告上開所辯實與常情多有悖
      離，難以採信，反足徵在被害人下車離去之際，被告即已
      明知告訴人之身體狀況有至醫院急診室就診治療之必要，
      才在告訴人離去而不見行跡之後，不假思索遂開車赴醫院
      探視告訴人。徵以被告於本院審理時自承當時想開車回基
      隆住處，但告訴人不肯下車云云。衡諸一般經驗法則，設
      若被告並無上開傷害告訴人之犯行，衡情渠見原本執意不
      願意下車之告訴人終究下車離去，渠趁此機會快速駕車離
      開猶有不及，豈可能仍逗留於該地，並於數分鐘後主動趨
      向新光醫院探詢告訴人之下落？由此益見被告欲蓋彌彰之
      情狀。
（五）被告曾於95年7月20日下午4時54分許，傳遞內容為：「So
      rry about what happened yesterday. i feel very bad
      today. Please let me know what doctor said. Thanks
      」之英文簡訊至告訴人之行動電話，業據被告承明在卷，
      且有該行動電話英文簡訊翻拍照片存卷供參（見偵查卷第
      54-55頁），該英文簡訊直譯為中文即：「對昨日發生之
      事很抱歉。我今日感覺非常糟。請讓我知道醫師說了什麼
      。謝謝」等語，依其整體意旨，此簡訊起首表示「Sorry
      」（抱歉或遺憾）、「i feel very bad today」（我今
      日感覺非常糟）等語，明顯與後段詢問「Please let me
      know what doctor said.」有所關聯，亦即被告簡訊一開
      始即對告訴人昨晚就醫之事表明抱歉（或遺憾），並坦承
      自己愧疚之意，且欲瞭解醫師為告訴人診斷結果。至於被
      告雖辯稱：上開簡訊只是對整晚事件表達遺憾之「美式關
      懷」而已，簡訊中問及醫生說什麼，旨在問告訴人為何到
      醫院，故意戳破告訴人無端生事云云；但上揭簡訊整體意
      旨在對告訴人就醫一事感到抱歉或遺憾，已如前述；又被
      告如要詢問告訴人到醫院之原因，渠於95年7月19日當晚
      到醫院時，為何不直接出言詢問告訴人，縱算到隔日才要
      以簡訊方式故意戳破告訴人之謊言，用語上豈可能仍含糊
      其詞，完全顯現不出任何質問告訴人到醫院原因之含意；
      又倘被告不知告訴人到醫院之目的，自然也不清楚告訴人
      身體或健康有無病痛或傷害等狀況，被告何以有藉簡訊對
      告訴人表達任何遺憾之必要；況被告在告訴人下車時即已
      明知告訴人需到醫院就醫診療，業經原審及本院分別認定
      明確，並詳敘理由在前，故被告於案發隔日傳遞上揭英文
      簡訊提及「Please let me know what doctor said.」等
      語，勢非在詢問告訴人到醫院之原因，應僅告訴人接受醫
      師診療之結果，藉以表示關心，突顯被告事後對告訴人就
      醫確有歉意與愧疚而已，渠上開所辯「美式關懷」云云，
      無非臨訟卸飾之詞，諉無可採。
（六）依上所述，被告與告訴人均陳明：告訴人與被告在車內商
      談所生子女教育費問題，意見不合，被告曾要求告訴人下
      車，但告訴人執意不從之事實，嗣告訴人下車後便直赴新
      光醫院急診室就醫，被告也明知告訴人下車時，身體狀況
      有到醫院急診室就醫之必要，惟告訴人下車前僅與被告有
      所接觸，到醫院後又立即檢出受有右頭部皮下血腫與右側
      上前臂充血發紅等傷害，告訴人也即向醫護人員表明該傷
      勢就是遭被告拉扯、撞擊車體所致，此可觀之上開病歷及
      護理資料均記載告訴人遭受到前夫之家庭暴力，醫院並通
      報社服人員協助等情，告訴人更在被告到場探視時，表現
      出驚懼之自然反應，隔日被告復傳遞簡訊，對告訴人就醫
      一事表示愧疚之歉意。凡此，實足佐證告訴人指訴之情，
      告訴人就是因在車內與被告意見不合，拒絕被告下車之要
      求，才遭被告出手拉扯右手臂，並因此撞擊車頂，受有右
      頭部皮下血腫與右側上前臂充血發紅之傷害至明。被告乃
      是因自己出手成傷，始知告訴人下車後到醫院之行蹤，並
      親到醫院探視告訴人，再於隔日透過簡訊對告訴人表示歉
      意與愧疚，彰彰甚明。
（七）再者，被告在車外出手拉扯告訴人，係因被告與告訴人就
      子女教育費意見不合，告訴人又執意不願下車之緣故，可
      見被告動手應有將告訴人強拉出車外之意，而告訴人當時
      坐於車內，空間狹小，被告對於渠用力將告訴人拉出車外
      過程中，稍用力過猛即足造成告訴人右臂充血受傷，或使
      告訴人因此碰撞車體而受傷之結果，當能輕易預見，卻仍
      接續多次用力拉扯，最後一次更致告訴人身體向上拋起撞
      擊車頂，使其頭部皮下血腫成傷，無法忍受而迅速就醫，
      渠力道之猛烈，可見一斑，顯然對於告訴人即使受有傷害
      之結果也不以為意，被告有傷害告訴人之間接故意，殆無
      疑義。
（八）上訴意旨指稱診斷證明書上記載告訴人「受傷之可能時間
      」為「數日內」云云；查告訴人指訴被告實施傷害之時間
      為「95年7月19日晚間10時許」，而其前往新光醫院求診
      之時間為「95年7月19日11時許」，基此，若被告確有傷
      害於前開時、地對告訴人施以傷害之舉措，告訴人「受傷
      之可能時間，應記載為「數小時內」，而非「數日內」，
      因此告訴人之傷勢絕非被告所為云云。經查告訴人遭被告
      傷害後，即下車徒步前去新光醫院求診，被告且隨後不久
      自行前去探詢傷勢，詳前前述。且查係繹卷附病歷及護理
      資料，得見告訴人前去新光醫院求診之當下，已明確向醫
      護人員敘明，其因甫遭前夫家庭暴力（拉頭撞車門），並
      請求驗傷及開立診斷證明書等語；且查病歷「初步診斷」
      欄上並記載「2、PT（即「PAITIENT」之縮寫）未帶證件
      ，告知可擇日再開診斷證明書」，且查告訴人乃先於「95
      年7月19日晚間11時6分許」，前往新光醫院求診驗傷，之
      後於「95年7月20日凌晨1時許」離院，其間負責診治之醫
      師為「蘇詠程」及「馬漢平」；告訴人乃於「95年7月20
      日下午2時30分許」，再前去請求開立診斷證明書，此時
      負責診治及開立診斷證明書則為「楊毓錚」。綜上，可知
      告訴人甫遭被告施以傷害家庭暴力後，便於「95年7月19
      日晚間11時6分許」前去求診，由「蘇詠程」及「馬漢平
      」醫師負責診治，告訴人請求開立診斷證明書，但因告訴
      人並未隨身攜帶證件，乃於「95年7月20日下午2時30分許
      」，再前去該院求診，並由「楊毓錚」醫師開立診斷證明
      書，因告訴人乃由與急診當時不同之醫師，於翌日觀察傷
      勢後，方開立診斷證明書，因此其上記載告訴人「受傷之
      可能時間」為「數日內」云云，並無何違誤。
（九）上訴意旨另辯稱：因告訴人執意拒絕下車，導致渠無法駕
      車離開，縱認渠有強拉告訴人下車，亦屬於正當防衛之範
      圍云云。按刑法上之防衛行為，祇以基於排除現在不法之
      侵害而不超越必要之程度為要件（最高法院19年度上字第
      1177號、26年度渝上字第1520號判例要旨參照）經查依據
      被告所陳，告訴人乃經渠同意方登上渠車內，與渠商談子
      女教育費用支出之事宜云云，因告訴人並非無權侵入，縱
      因彼此商談結果仍有歧見，而消極不願依據被告之囑令立
      即下車離去，亦核非屬於「現在不法之侵害」之情形，是
      被告尚難以正當防衛云云脫免罪責。
（十）綜上說明，被告本件傷害犯行事證明確，堪以認定，應依
      法論科。
三、茲查被告為告訴人之前夫，業據渠2人供述在卷，互核一致
    ，則其2人間具有家庭暴力防治法第3條第1款之家庭成員關
    係。是核被告所為，係犯刑法第277條第1項、家庭暴力防治
    法第2條第2項之家庭暴力傷害罪。被告先後數次用力拉扯被
    害人導致其手臂與頭部受有傷害之所為，原出於將被害人強
    拉下車之目的，雖對傷害結果有所預見並不違其本意，故有
    傷害他人身體之間接故意，但被告行為當時為深夜路旁，出
    手拉扯被害人手臂又在入光線不明之車廂內，渠對於歷次拉
    扯過程中是否已造成被害人手臂受傷乙節，當無明確之認識
    ，是應認被告數次拉扯被害人成傷之行為，係基於同一傷害
    之間接故意下所為之接續行為，只論以一罪。
四、原審經詳細調查結果，認被告犯有上開家庭暴力傷害罪，引
    據刑法第277條第1項、第41條第1項前段，刑法施行法第1條
    之1，中華民國九十六年罪犯減刑條例第2條第1項第3款、第
    7條等規定，分別審酌被告與被害人原為夫妻，詎為強拉拒
    絕下車之被害人出車外，已預見用力拉扯過程足致被害人成
    傷，猶基於間接故意，出手拉扯被害人手臂使其受傷之犯罪
    動機與手段，渠下手拉扯被害人用力之猛烈，被害人身體因
    此所受之傷勢與遭心理上受到之驚懼程度，被告犯罪後不久
    雖曾暫起愧歉之意，但臨訟仍飾詞狡辯，顯無悔意，又未與
    被害人達成和解之態度等一切情狀，量處有期徒刑三月，並
    諭知易科罰金之折算標準。且查本件被告犯罪時間在96年4
    月24日以前，其所犯之罪符合中華民國九十六年罪犯減刑條
    例有關減刑之規定，原審併依該條例第2條第1項第3款之規
    定減其刑期二分之一為有期徒刑一月又十五日，並諭知易科
    罰金之折算標準。經核原審上開認事用法至當且詳，量刑亦
    屬妥適衡平，查無何違誤之情事。綜上，被告上訴否認犯罪
    ；以及檢察官循告訴人之恣意請求提起上訴，指摘原審量刑
    過輕云云；均為無理由，應予駁回。
五、據上論斷，應依刑事訴訟法第368條，判決如主文。
本案經檢察官曾忠己到庭執行職務。
中    華    民    國    97    年    5    月    15    日
            刑事第九庭審判長法  官  陳貽男
                            法  官  許宗和
                            法  官  周盈文
以上正本證明與原本無異。
不得上訴。
                            書記官  余姿慧
中    華    民    國    97    年    5    月    15    日
附錄：本案論罪科刑法條全文
中華民國刑法第277條（普通傷害罪）
傷害人之身體或健康者，處三年以下有期徒刑、拘役或一千元以
下罰金。
犯前項之罪因而致人於死者，處無期徒刑或七年以上有期徒刑；
致重傷者，處三年以上十年以下有期徒刑。


司法院資訊處製作；財團法人民間司法改革基金會備份。
